---
output: 
  html_document:
    toc: true
    toc_float:
      collapsed: false
      smooth_scroll: false
    toc_depth: 3
---
```{r setup, include=FALSE}
knitr::opts_chunk$set(echo = TRUE)
```

# R jako GIS
Podpůrný text pro předmět: GIS pro biologické aplikace \
Autor: Matěj Man \
Aktualizace: 01. 12. 2024 \
Odkaz na R skript: [Kopírovat a vložit do R](index_script.R)  
Odkaz na data: [Stáhnout data zip](https://github.com/manmatej/gisproba/raw/main/data.zip)
Odkaz na github repozirář: [Repozitář](https://github.com/manmatej/gisproba)

#### Další zdroje: 
* Online kniha [Geocomputation with R](https://geocompr.robinlovelace.net/)
* Online kniha [Spatial Data Science with R](https://rspatial.org/raster/index.html)
* Velice pěkný návod pro [R knihovnu sf](https://r-spatial.github.io/sf/index.html)
* The Visual Raster Cheat Sheet [Rpubs dokument](http://www.rpubs.com/etiennebr/visualraster)
* Dokumentace balíčku [terra](https://rspatial.org/terra/)

### Knihovny
```{r message=FALSE, warning=FALSE, results='hide'}

# list.of.packages <- c("sf", "terra", "mapview", "randomcoloR", "leaflet", "RColorBrewer")
# install.packages(list.of.packages)

library(RColorBrewer)
library(sf)
library(terra)
library(mapview)
library(randomcoloR)
library(leaflet)
```


### Načítání vektorových GIS dat do R
```{r message=FALSE, warning=FALSE}
## Načítání vektorových dat shp
# Nastavte, kde máte u sebe na PC data
# Pozor, musíte zdvojit nebo otočit lomítka
cesta <- "d:/Git/gisproba/data/"
# Zkonstruuje cestu, kde leží vrstva Brdy
data.path <- paste0(cesta, "CHKO_Brdy.shp")
# Načte .shp do R
brdy <- st_read(data.path, stringsAsFactors = FALSE, quiet = TRUE)

# Obdobně načteme třeba hranici ČR
data.path <- paste0(cesta, "hrcr1_wgs.shp")
hrcr <- st_read(data.path, stringsAsFactors = FALSE, quiet = TRUE)

# Prostý obrázek, bez interaktivity
plot(st_geometry(hrcr)) 
# Parametr add přidá další vrstvu do existujícího obrázku
plot(st_geometry(brdy), col = "red", add = TRUE) 

# Nastaví pracovní adresář (Working Directory)
# Dále nemusíme data z WD volat celou cestou, stačí názvy 
setwd(cesta) 
## Načítání vektorových dat z tabulky
# Načíst prostou tabulku
chmu <- read.table("staniceCHMUtablecoma.csv", header = TRUE, sep = ",")
# Převést tabulky na prostorová data
chmu_sf <- st_as_sf(chmu, coords = c("Xcoo", "Ycoo"), crs = 4326) 

## Vizualizovat prostorová data interaktivně
# Pokročilejší balíček leaflet

# Definujeme paletu o 17 barvách podle typu stanice
distCol <- colorFactor(distinctColorPalette(17), chmu_sf$Station.ty)

# Definujeme okno s mapou 
leaflet(chmu_sf) %>% 
  addTiles() %>%  
  addCircleMarkers(popup = chmu_sf$Name, color = ~distCol(Station.ty),
                   stroke = FALSE, fillOpacity = 0.8, radius = 4) %>%
  addLegend(pal = distCol, values = ~Station.ty)

```


### Projekce a CRS
```{r message=FALSE, warning=FALSE}

# st_crs(brdy) # Jaký CRS má vrstva brdy?
# st_crs(hrcr) # Jaký CRS má vrstva hranice ČR?

## Vektory
# Transformace podle EPSG
brdy_32633 <- st_transform(brdy, 32633)
# st_crs(brdy_32633) # Jaký CRS má vrstva brdy_32633?

# Transformace podle proj4 string
brdy_5514 <- st_transform(brdy, "+proj=krovak +lat_0=49.5 +lon_0=24.83333333333333 +alpha=30.28813972222222 +k=0.9999 +x_0=0 +y_0=0 +ellps=bessel +pm=greenwich +units=m +no_defs +towgs84=570.8,85.7,462.8,4.998,1.587,5.261,3.56")
# st_crs(brdy_5514) # Jaký CRS má vrstva brdy_5514?

# Transformace podle jiné existující vrstvy
brdy_krovak <- st_transform(brdy, st_crs(brdy_5514))
# st_crs(brdy_krovak) # Jaký CRS má vrstva brdy_krovak?

# Kde jsou ty Brdy? Nevidíme je, protože to má jiný CRS
plot(st_geometry(hrcr), main = "Kde jsou ty Brdy?") 
plot(st_geometry(brdy_32633), add = TRUE) 

# Musíme tedy transformovat jedno nebo druhé
hrcr_32633 <- st_transform(hrcr, 32633)
plot(st_geometry(hrcr_32633), main = "No jo, už máme správný CRS")
plot(st_geometry(brdy_32633), add = TRUE, col = "red")


```


### Načítání rastrových GIS dat do R
```{r message=FALSE, warning=FALSE}
# Načítání jednoduchou funkcí "rast" z balíčku terra
DEM <- rast(paste0(cesta, "DEM_Jested_100m.tif"))
# Kontrolní obrázek
# Data tu jsou
plot(DEM)

# Ale leží na správném místě? 
# Víme, že to je Křovák, chceme přesnější klíč pro transformaci do WGS
# http://freegis.fsv.cvut.cz/gwiki/S-JTSK

crs(DEM) <- "+proj=krovak +lat_0=49.5 +lon_0=24.83333333333333 +alpha=30.28813972222222 +k=0.9999 +x_0=0 +y_0=0 +ellps=bessel +pm=greenwich +units=m +no_defs +towgs84=570.8,85.7,462.8,4.998,1.587,5.261,3.56"

# I rastr je možné vizualizovat interaktivně
# Definujeme barvy
pal <- colorNumeric(c("#0C2C84", "#41B6C4", "#FFFFCC"), values(DEM),
                    na.color = "transparent")

leaflet() %>% 
   addTiles() %>%  
   addRasterImage(DEM, colors = pal, opacity = 0.8) %>%
   addLegend(pal = pal, values = values(DEM),
             title = "Elevation [m]")

```


### Příklad vektorové analýzy

```{r}
# Plocha polygonů
st_area(brdy)

# Buffer 5 km
brdy_5000 <- st_buffer(brdy_32633, 5000)
plot(st_geometry(brdy_5000), main = "Buffer 5 km")
plot(st_geometry(brdy_32633), add = TRUE, col = "red")

# Centroidy
brdy_cen <- st_centroid(brdy_32633) 
plot(st_geometry(brdy_32633), main = "Centroid", graticule = TRUE, axes = TRUE)
plot(st_geometry(brdy_cen), add = TRUE, col = "blue", pch = 19)

# Průnik
chmu_brdy <- st_intersection(brdy, chmu_sf)
plot(st_geometry(brdy), main = "Intersection - CHMU stanice v Brdech", graticule = TRUE, axes = TRUE)
plot(st_geometry(chmu_brdy), add = TRUE, col = "red", pch = 19)

```


### Hromadné zpracování dat
#### Aneb co by nám v QGIS trvalo klikat hodiny, můžeme v R naprogramovat během minut
```{r}
# Načteme všechny cesty k SHP vrstvám v daném adresáři
parky.files <- list.files(path = cesta, pattern = "*.shp$", full.names = TRUE)
parky.files <- parky.files[-1]

## Když chceme všechny soubory do jednoho objektu
# Načte první SHP soubor
parky.init <- st_read(parky.files[1], quiet = TRUE)

# Připojí všechny další SHP soubory do jednoho objektu  
for (i in 2:length(parky.files)) {
  parky.next <- st_read(parky.files[i], quiet = TRUE)
  parky.init <- rbind(parky.init, parky.next)
}  

head(parky.init)
plot(st_geometry(hrcr))
plot(st_geometry(parky.init), add = TRUE, col = "green")


# Připojit metadata (GIS join)
meta.path <- paste0(cesta, "metadata_parky.csv")
metadata <- read.table(meta.path, sep = ";", header = TRUE, stringsAsFactors = TRUE)
metadata$NAZEV <- iconv(metadata$NAZEV, from = "windows-1250", to = "UTF-8")
parky <- merge(parky.init, metadata)

head(parky)
plot(st_geometry(hrcr))
plot(st_geometry(parky), add = TRUE, col = "red")

# Interaktivně
distCol <- colorFactor(distinctColorPalette(32), parky.init$OBJECTID)
leaflet(parky) %>% 
  addTiles() %>%  
  addPolygons(color = ~distCol(OBJECTID),
              stroke = FALSE, fillOpacity = 0.8,
              label = paste0(parky$KAT, "_", parky$NAZEV))


```


### Rastrové analýzy
Velice dobrá knihovna pro rastrové analýzy v R je `terra`, která umožňuje efektivní práci s rastrovými daty a poskytuje mnoho funkcí pro terénní analýzy.

* Dokumentace balíčku [terra](https://rspatial.org/terra/)
* Příručka pro terénní analýzy v terra: [Terrain Analysis](https://rspatial.org/terra/analysis.html)

```{r message=FALSE, warning=FALSE}
# Rastrové analýzy pomocí balíčku terra

# Načteme DEM
dem <- rast(paste0(cesta, "DEM_Jested_100m.tif"))
crs(dem) <- "+proj=krovak +lat_0=49.5 +lon_0=24.83333333333333 +alpha=30.28813972222222 +k=0.9999 +x_0=0 +y_0=0 +ellps=bessel +pm=greenwich +units=m +no_defs +towgs84=570.8,85.7,462.8,4.998,1.587,5.261,3.56"

# Rastrové analýzy pomocí balíčku terra

# Načtení DEM
dem <- rast(paste0(cesta, "DEM_Jested_100m.tif"))
crs(dem) <- "+proj=krovak +lat_0=49.5 +lon_0=24.83333333333333 +alpha=30.28813972222222 +k=0.9999 +x_0=0 +y_0=0 +ellps=bessel +units=m +no_defs"

## Stínovaný reliéf
# Vypočítáme sklon a orientaci svahu v radiánech
slope_rad <- terrain(dem, 'slope', unit = 'radians')
aspect_rad <- terrain(dem, 'aspect', unit = 'radians')
# Vypočítáme stínovaný reliéf
hill <- shade(slope_rad, aspect_rad, angle = 30, direction = 315)

# Definujeme kartografickou paletu pro výšku
elevation_palette <- terrain.colors(25, alpha = 0.35)

# Vykreslíme výsledky
plot(hill, col = grey(0:100/100), legend = FALSE, main = "Stínovaný reliéf")
plot(dem, col = elevation_palette, add = TRUE)

## Sklon svahu
# Vypočítáme sklon v stupních
slope_deg <- terrain(dem, 'slope', unit = 'degrees')

# Definujeme barevnou paletu pro sklon

slope_palette <- brewer.pal(9, "YlOrRd")  # Žlutá až červená
slope_colors <- colorRampPalette(slope_palette)(100)

# Vykreslíme sklon svahu
plot(hill, col = grey(0:100/100), legend = FALSE, main = "Sklon svahu")
plot(slope_deg, col = slope_colors, add = TRUE)

## Terrain Ruggedness Index (TRI)
# Vypočítáme TRI
tri_raster <- terrain(dem, 'TRI')

# Definujeme barevnou paletu pro TRI
tri_palette <- brewer.pal(9, "PuBuGn")  # Fialová až modrozelená
tri_colors <- colorRampPalette(tri_palette)(100)

# Vykreslíme TRI
plot(hill, col = grey(0:100/100), legend = FALSE, main = "Terrain Ruggedness Index")
plot(tri_raster, col = tri_colors, add = TRUE)
```


